【裁判字號】    92,重訴,73
【裁判日期】    920818
【裁判案由】    毒品危害防制條例
【裁判全文】
臺灣高雄地方法院刑事判決              九十二年度重訴字第七三號
    公  訴  人  臺灣高雄地方法院檢察署檢察官
    被      告  乙○○
    選任辯護人  劉新安
    被      告  甲○○
右列被告因違反毒品危害防制條例案件，經檢察官提起公訴（九十二年度偵字第七五
九七號），本院判決如左：
    主  文
本件管轄錯誤，移送於臺灣臺中地方法院。
    理  由
一、公訴意旨略以：被告乙○○、甲○○二人共同基於意圖販賣而持有第一級毒品之
    犯意聯絡，於民國九十二年四月五日十六時三十分許，為警於臺中市○○○街朝
    馬三橋旁，在被告乙○○所駕駛並搭載被告甲○○之車牌號碼：９Ｄ－９８５１
    號自小客車右後座位上，查獲渠二人意圖販賣而持有之第一級毒品海洛因磚四塊
    （共計驗前毛重約一千五百五十二公克），復經被告乙○○帶同警員至其位於臺
    北市○○區○○街八十六巷一之一號住處，扣得第一級毒品海洛因三大包（共計
    驗前毛重約一千零八十八公克）等物，因認被告乙○○、甲○○共同涉犯違反毒
    品危害防制條例第五條第一項之意圖販賣而持有第一級毒品罪嫌。
二、按「案件由犯罪地或被告之住所、居所或所在地之法院管轄」，「無管轄權之案
    件，應諭知管轄錯誤之判決，並同時諭知移送於管轄法院」，「第三百零二條至
    第三百零四條《管轄錯誤》之判決，得不經言詞辯論為之」，刑事訴訟法第五條
    第一項、第三百零四條、第三零七條分別定有明文。次按，「管轄」係為達到現
    代法治國『法定法官原則』的基本要求，以避免司法行政當局以「操縱由何人審
    判之方式來操縱審判結果」而干涉審判。因而法定法官原則即係要求何等案件應
    由何法官承辦之問題，必須事先以抽象、一般的法律予以規定，不能等待具體個
    案發生後才委諸個別處理，亦不得專就該個案創設管轄地（學者林鈺雄著刑事訴
    法2001年十月二版上冊第九十六頁至第一百零一頁，專文：『綠鳥專案之管轄爭
    議』，刊登於月旦法學雜誌八十九年八月版第十六頁至第十七頁，及臺灣高等法
    院九十一年十二月份法律座談會刑事類編號一研究結論參照）。我國刑事訴訟法
    第五條第一項：「案件由犯罪地或被告住所、居所之法院管轄」之土地管轄規定
    ，採以原（公訴人、自訴人）就被（告）之原則，皆為與案件具有地緣關係，對
    於被告防禦自己的權利及及偵審機關訴追犯罪而言，均屬於便利法院，係基於保
    障被告防禦權之精神而設，同為憲法第八條以法律程序保障人身自由之內涵，並
    符合法定法官原則之具體精神。實務上雖認被告「所在地」之法院亦有管轄權，
    係以被告起訴時為準，至其所在之原因，無論自由或強制，則皆所不問（二十四
    年三月二十一日司法院院字第一二四七號解釋參照）。惟若以法定法官之原則予
    以檢驗該「所在地」之管轄規定，將其擴張解釋至包括非出於任意之所在地，則
    屬可議、更無依據可言。因為如此一來，即可以藉由逮捕地、羈押地之個案操縱
    ，而架空事先的、抽象的、一般的管轄規定，任何事物管轄法院於此皆有「可能
    」對其取得土地管轄，即檢察官可藉於轄區外逮捕人犯並聲請羈押，致原對被告
    本無管轄權之法院，因被告所在地而取得管轄權，此舉無異創造管轄權，使我國
    刑事訴訟法列舉土地管轄原因之限定作用喪失殆盡，亦有悖於刑事訴訟法第五條
    所定土地管轄之立法意旨。是依上開憲法第八條、刑事訴訟法第五條第一項規定
    ，及參酌法官法定原則等立法精神及規範目的以觀，所謂「被告之所在地」之管
    轄法院，即應限縮解釋為被告出於任意之所在地法院而言。故如非出於任意性之
    被告羈押所在地，即不得本於該所在地法院管轄該特定刑事案件，俾符人權保障
    之現代法治精神，核先敘明。
三、經查，本案被告乙○○、甲○○犯有違反毒品危害防制條例第五條第一項之罪嫌
    ，係於九十二年四月五日十六時三十分許，為警在臺中市○○○街朝馬三橋旁查
    獲第一級毒品海洛因為起訴之依據，惟被告等之犯罪地、住所、居所地分別為台
    中市、台北市、基隆市（詳本判決被告之住、居所欄所載）；而被告於公訴人起
    訴時固係羈押於臺灣高雄看守所，此種非出於任意之強制羈押身體所在之地，依
    司院二十四年院字第一二四七號解釋，本院固有管轄權，然參以該解釋係於民國
    二十四年三月二十一日所作成，該時我國刑事法制甫施行未久，自尚無法官法定
    原則等保障人權憲法基本精神之落實觀念，其解釋顯已無法適用於現今保障人權
    之憲法基本精神無疑。揆諸前揭法律規定、學說見解與臺灣高等法院法律座談會
    研究結論，應認本院就本案並無管轄權，並應以臺灣臺中地方法院就本案之審理
    管轄較為適宜。
四、再按訴訟程序不因法院無管轄權而失其效力，刑事訴訟法第十二條亦有明文。本
    院就被告乙○○、甲○○涉犯上開罪嫌部分，雖無管轄權，然本院於公訴人將該
    案件移審並經訊問後，認為被告等人犯罪嫌疑重大，且其所犯為死刑、無期徒刑
    或最輕本刑為五年以上有期徒刑之罪，且有串證之虞，非予羈押，顯難進行審判
    程序，而於九十二年八月五日依刑事訴訟法第一百零一條第一項第三款之規定，
    裁定應予羈押並禁止接見通信之強制處分權之訴訟程序，依上開說明，洵屬有據
    ，並不因本院裁定將本案移轉管轄而失其效力，附此敘明。
據上論斷，應依刑事訴訟法第三百零四條、第三百零七條，判決如主文。
中      華      民      國      九十二      年      八    月    十八    日
                                      臺灣高雄地方法院刑事第七庭
                                        審判長法  官  陳  志  銘
                        法  官  陳  信  旗
                                              法  官  柯  盛  益
右正本證明與原本無異。
如不服本判決，應於判決送達後十日內，向本院提出上訴狀。
                                              書記官  陳  昱  良
中      華      民      國      九十二      年      八    月    十八    日


司法院資訊處製作；財團法人民間司法改革基金會備份。
